臺灣高等法院臺南分院刑事判決　　　　　　九十一年度上更(一)字第八五號　　Ｇ
　　　上　訴　人
　　　即　被　告　丙　○　○
右上訴人因偽造文書案件，不服臺灣臺南地方法院八十八年度訴字第六五號中華民國
八十八年五月二十七日第一審判決（起訴案號：臺灣臺南地方法院檢察署八十七年度
偵字第一三一五八號），提起上訴，本院判決如左：
      主      文
原判決撤銷。
丙○○共同意圖為自己不法之所有，以詐術使人將本人之物交付未遂，處有期徒刑肆
月，如易科罰金以參佰元折算壹日。
偽造之財政部台灣省南區國稅局八十五年度綜合所得稅稅額證明書一紙沒收。
      事      實
一、丙○○於八十五年七、八月間，因從事鐘錶中盤生意，需要資金週轉，為便利以
    本人名義向金融機構聲請信用貸款時以取信於放款銀行，竟與甲○○（由原審另
    案審理）基於共同意圖為自己不法所有之犯意聯絡，明知其在采喜企業有限公司
    （以下簡稱采喜公司）任職，八十五年度之薪資所得為新台幣（下同）十三萬五
    千元，竟以三萬五千元之代價，委請甲○○在空白之財政部台灣省南區國稅局八
    十五年度綜合所得稅稅額證明書上，將納稅義務人欄填上丙○○之姓名、身份證
    字號，並於空白之所得總額欄偽填所得總額為六十八萬四千三百八十八元，偽造
    丙○○所有之八十五年度綜合所得稅稅額證明，足以生損害於台灣省南區國稅局
    對於核發證明之正確性，交由丙○○持以前往台南市○○路二二九號中興商業銀
    行開元分行，向該行行員佯稱其八十五年度之所得為六十八萬四千三百八十八元
    ，行使該偽造之財政部台灣省南區國稅局八十五年度綜合所得稅稅額證明書，期
    使該行行員因而陷於錯誤，高估其資力，而准予核貸較高額之信用貸款，惟因該
    行行員發現該稅額證明書有異，乃向財政部台灣省南區國稅局服務科核對，而查
    悉丙○○之所得數額不實，因而未同意放款予丙○○，並扣留該偽造之財政部台
    灣省南區國稅局八十五年度綜合所得稅稅額證明書一紙，致丙○○無法詐得高額
    之信用貸款。
二、案經財政部台灣省南區國稅局移請台灣台南地方法院檢察署檢察官偵查起訴。
      理      由
一、訊據被告丙○○（下稱被告）矢口否認有何偽造文書及詐欺犯行，辯稱：伊僅委
    託甲○○辦理信用貸款，不知甲○○所交付之納稅證明資料係偽造云云。
二、經查被告為向銀行辦理信用貸款，而以三萬五千元之代價，經由甲○○取得其所
    得總額為六十八萬四千三百八十八元之財政部台灣省南區國稅局八十五年度綜合
    所得稅稅額證明書一紙，持向台南市○○路二二九號中興商業銀行開元分行辦理
    貸款，業據甲○○供陳在卷，且為被告所不否認之事實，而該紙所得總額為六十
    八萬四千三百八十八元之財政部台灣省南區國稅局八十五年度綜合所得稅稅額證
    明書，其格式及其上大小關防雖均與原本相同，惟其所載所得總額明顯與被告實
    際所得不符，其檔案編號亦為財政部台灣省南區國稅局台南市分局所無，確係偽
    造無訛，亦經財政部台灣省南區國稅局於其移送調查報告書上敘述甚明。次查財
    政部台灣省南區國稅局所核發各年度綜合所得稅稅額證明為個人該年度綜合所得
    之表彰，亦為個人資力之顯現，此為一般人顯而易見之事，被告應無不知之理，
    而被告八十五年在采喜公司擔任臨時工，該年度之綜合所得僅為十三萬五千元，
    業據被告自承在卷，並據證人即采喜公司負責人林隆利於偵查中證稱明確，復有
    各類所得扣繳憑單一紙可參，其明知自己之所得數額，竟以三萬五千元代價委請
    共犯甲○○提供遠高於其所得總額之偽造八十五年度綜合所得稅稅額證明，並持
    以向中興銀行台南分行申請六十萬元之貸款，實難謂其對偽造該稅額證明一節與
    共犯甲○○無共同之犯意聯絡，所辯伊僅委託甲○○辦理信用貸款，不知甲○○
    所交付之納稅證明資料係偽造云云，與常情相距甚遠，要屬卸責之詞，不足採信
    。又其購買該偽造之超出其個人綜合所得甚多之稅額證明，其意在以此取信於所
    欲貸款之中興銀行，以便貸得超出其個人信用範圍之貸款，是以其購買該偽造之
    所得證明，係為便利申辦較高額之貸款，被告有不法所有之詐欺故意，至為灼然
    。本件事證明確，被告犯行堪以認定，應予依法論科。
三、按刑法第二百十二條之偽造、變造護照、旅券、免許證、特許證及關於品行、能
    力、服務或其他相類之證書、介紹書，此等文書，性質上有屬於公文書者，有屬
    於私文書者，其所以歸為一類者，無非以其或與謀生有關，或為一時之方便，於
    公共信用之影響較輕，故處刑亦輕，此乃關於公文書與私文書之特別規定，行為
    人如偽造兼具公文書之上開特種文書，僅應論以該刑法第二百十二條之偽造特種
    文書罪，而無科處刑法第二百十一條偽造公文書罪之餘地。查被告與甲○○所共
    同偽造之財政部台灣省南區國稅局八十五年度綜合所得稅稅額證明書一紙，僅可
    證明被告當年度之納稅數額，其性質為關於被告（納稅）能力證明之一種，屬於
    刑法第二百十二條所定之特種文書。又被告所共同偽造所得總額六十八萬四千三
    百八十八元之財政部台灣省南區國稅局八十五年度綜合所得稅稅額證明書，其上
    大小關防均與原本相同，業據財政部台灣省南區國稅局於其移送調查報告書上敘
    述甚明，堪認被告係委請甲○○在空白之財政部台灣省南區國稅局八十五年度綜
    合所得稅稅額證明書上，將納稅義務人欄填上丙○○之姓名、身份證字號，並於
    空白之所得總額欄偽填所得總額為六十八萬四千三百八十八元之方式偽造被告所
    有之八十五年度綜合所得稅稅額證明，並未偽造公印文。另個人綜合所得稅為國
    稅，其稅額證明為國稅局所發，具有一定能力證明之公信力，被告任意偽造數額
    ，足以生損害於台灣省南區國稅局對於核發稅捐證明之正確性及公信力。核被告
    偽造稅額證明書，並持以向中興銀行開元台南分行行使，佯稱其八十五年度之所
    得為六十八萬四千三百八十八元，欲取得較高金額之信用貸款未遂，已足生損害
    於財政部台灣省南區國稅局核發稅捐證明之正確性及公信力，所為係犯刑法第二
    百十六條行使第二百十二條之偽造特種文書罪、第三百三十九條第三項、第一項
    之詐欺取財未遂罪。被告與甲○○就上開犯行間，有犯意聯絡及行為分擔，均應
    論以共同正犯，其偽造特種文書之前行為，業為其行使之後行為所吸收，應僅論
    以行使偽造特種文書罪；又被告已著手於上開詐欺犯罪行為之實行而不遂，為未
    遂犯，依刑法第二十六條前段規定按既遂犯之刑度減輕之。至其所犯行使偽造特
    種文書罪與其所犯詐欺取財未遂罪有方法結果之牽連關係，應從一重之詐欺取財
    未遂罪處斷。公訴人認被告前揭行為係犯刑法第二百十六條行使第二百十一條偽
    造公文書罪及刑法第二百十八條之偽造公印文罪，如前所述，因被告所偽造者乃
    兼具公文書之關於能力證明之特種文書，僅應論以該刑法第二百十二條之偽造特
    種文書罪，而無科處刑法第二百十一條偽造公文書罪之餘地，起訴法條應予變更
    。且被告所偽造之財政部台灣省南區國稅局八十五年度綜合所得稅稅額證明書，
    其上大小關防均與原本相同，並未偽造任何公印文，其認定尚有未洽，此部分因
    公訴意旨認與前揭偽造特種文書部分有裁判上一罪之關係，爰不另為無罪之諭知
    。又被告偽造前揭證明書之目的，係為詐得較高額之信用貸款，另犯刑法第三百
    三十九條第三項、第一項詐欺取財未遂罪，此部分公訴人雖未敘及，惟因與起訴
    之偽造特種文書部分，有裁判上一罪之關係，為起訴效力所及，本院自得一併審
    判。
四、原審以被告罪證明確，予以論罪科刑，固非無見，惟：（一）被告所偽造者乃兼
    具公文書之關於能力證明之特種文書，僅應論以該刑法第二百十二條之偽造特種
    文書罪，而無科處刑法第二百十一條偽造公文書罪之餘地，原審認被告此部分行
    為係犯刑法第二百十六條行使第二百十一條偽造公文書罪，尚有未洽。（二）被
    告係與甲○○共犯本罪，並無證據足以證明有綽號「阿龍」者存在，此訊之證人
    丁○○、乙○○二人並未見過綽號「阿龍」者，即甲○○本人亦無法提出任何關
    於綽號「阿龍」者之資料以供調查等情即明，原審認被告與綽號「阿龍」者有犯
    意聯絡及行為分擔，尚嫌無據。（三）被告係委請甲○○在空白之財政部台灣省
    南區國稅局八十五年度綜合所得稅稅額證明書上，將納稅義務人欄填上被告之姓
    名、身份證字號，並於空白之所得總額欄偽填所得總額為六十八萬四千三百八十
    八元，偽造被告所有之八十五年度綜合所得稅稅額證明，交由被告持以前往中興
    商業銀行開元分行貸款，並非以影印之方式偽造該證明書，此經證人涂詩於偵
    查中提出該被偽造之稅額證明書原本可稽（見偵查卷第十九頁），原審於事實欄
    認定被告係以影印之方式偽造該證明書，亦有未當。（四）扣案之財政部台灣省
    南區國稅局八十五年綜合所得稅稅額證明書一紙，係被告以高價向甲○○購得用
    以貸款所憑，因遭銀行查覺致未能貸得款項，中興銀行並未持有該證明書，業據
    中興銀行於九十一年七月二十三日函敘其詳（見本院卷第五十二頁），自屬被告
    所有供犯罪所用之物，應予宣告沒收，原審竟認被告持該偽造之證明書向中興銀
    行開元分行行使，而為該行所有，非被告所有，而不為沒收之諭知，亦與事實不
    符。被告上訴意旨，否認犯罪，雖無理由，然原判決既有不當，即屬無可維持，
    應由本院撤銷改判。爰審酌被告犯罪之動機、目的、手段，犯罪時所受之刺激及
    其品性、生活狀況、智識程度、犯罪所生之損害，及犯罪後態度等一切情狀，量
    處如主文所示之有期徒刑四月，又被告犯罪後，刑法第四十一條有關易科罰金之
    要件業經修正放寬，依新修正刑法第四十一條第一項規定，凡犯最重本刑為五年
    以下有期徒刑以下之刑之罪，而受六月以下有期徒刑或拘役之宣告，因身體、教
    育、職業、家庭之關係，或其他正當事由，執行顯有困難，均得以易科罰金，此
    項新修正之規定，於被告有利，依刑法第二條第一項前段之規定，自應適用，爰
    併諭知易科罰金之折算標準。另扣案之偽造財政部台灣省南區國稅局八十五年度
    綜合所得稅稅額證明書一紙係被告所有供犯罪所用，應依刑法第三十八條第一項
    第二款宣告沒收。
據上論斷，應依刑事訴訟法第三百六十九條第一項前段、第三百六十四條、第二百九
十九條第一項前段、第三百條、刑法第二條第一項前段、第二十六條前段、第二十八
條、第五十五條、第二百十六條、第二百十二條、第三百三十九條第三項第一項、第
四十一條第一項前段、第三十八條第一項第二款、罰金罰鍰提高標準條例第一條前段
、第二條，判決如主文。
本案經檢察官劉欽銘到庭執行職務。
中    華    民    國      九十一      年      八      月      廿七      日
                                  臺灣高等法院臺南分院刑事第三庭
                                      審判長法官  黃    崑    宗
                                            法官  王    浦    傑
                                            法官  葉    居    正
右正本證明與原本無異。
檢察官如不服本判決，應於判決送達後十日內向本院提出上訴書。
                                      法院書記官  陳    嘉    琍
中    華    民    國      九十一      年      八      月      三十      日
附錄法條：
刑法第二百一十六條：
行使第二百十條至第二百十五條之文書者，依偽造、變造文書或登載不實事項或使登
載不實事項之規定處斷。
刑法第二百一十二條：
偽造、變造護照、旅券、免許證、特許證及關於品行、能力服務或其他相類之證書、
介紹書，足以生損害於公眾或他人者，處一年以下有期徒刑、拘役或三百元以下罰金
。
刑法第三百三十九條第一項：意圖為自己或第三人不法之所有，以詐術使人將本人或
                          第三人之物交付者，處五年以下有期徒刑、拘役或科或
                          併科一千元以下罰金。
  第三項：前二項之未遂犯罰之。
